【裁判字號】    94,易,276
【裁判日期】    950428
【裁判案由】    詐欺
【裁判全文】
臺灣基隆地方法院刑事判決               94年度易字第276號
公  訴  人  臺灣基隆地方法院檢察署檢察官
被      告  丁○○
上列被告因詐欺案件，經檢察官提起公訴（93年度偵緝字第253
號、94年度偵字第239號），本院判決如下：
    主  文
丁○○幫助常業詐欺得利，處有期徒刑壹年。
世華聯合商業銀行（現改制為國泰世華商業銀行）大同分行之戶
名為丁○○、戶號為000000000000號之支票帳戶及中興商業銀行
承德分行（現為聯邦商業銀行松江分行概括承受）之戶名為群翌
實業有限公司、戶號為000000000號之支票帳戶之所有尚未交付
他人之支票、帳戶印章（「丁○○」印章貳枚、「群翌實業有限
公司」印章壹枚）、存簿貳本，均沒收。
    事  實
一、丁○○曾於民國85年間因犯竊盜罪，經臺灣板橋地方法院於
    85年11月21日判處有期徒刑6月確定，甫於86年4月26日執行
    完畢（不構成累犯）。其明知己自87年間起即以四處打零工
    維生（其曾於88年1月間，因侵占僱工老闆託其代轉其他工
    人之工薪而經本院於89年8月22日判處拘役70日確定），無
    任何使用支票帳戶之必要，其亦無能力支付票款；又預見其
    所向銀行所申領之支票係一支付工具，若其本身無意支付票
    款卻任意將支票交付他人使用，該他人將以該支票詐騙他人
    （即俗稱之「芭樂票」），亦不違背其本意；竟仍為辦理銀
    行支票帳戶交由詐騙集團使用之幫助常業詐欺之犯意，先後
    為下列行為：
(一)、丁○○為虛設行號即群翌實業有限公司（下稱群翌公司），
    先於91年9月30日在板信商業銀行信義分行開立戶名為群翌
    公司籌備處、戶號為00000000000000號之活存帳戶，並於同
    日由不明之人代為存入新台幣（下同）1百萬元，藉此取得
    虛偽之股本資金證明，然後以群翌公司唯一股東之身份，持
    該資金證明向台北市政府商業管理處申請設立群翌公司，並
    表明群翌公司應收之股款已據繳納完畢，台北市政府商業管
    理處不察，而於91年10月3日正式核准群翌公司之設立登記
    ，丁○○達其虛設公司之目的後，即於91年10月2日、91年
    10 月4日分別將上開股本中之95萬元、4萬9千8百元以現金
    提出之方式，返還予上開不明之人，至此，群翌公司於設立
    之第2日，股本即僅剩200元。
(二)、丁○○旋即於91年10月22日向世華聯合商業銀行（現改制為
    國泰世華商業銀行）大同分行申請開立戶名為其本人、戶號
    為000000000000號之支票帳戶；又於91年10月24日，以群翌
    公司代表人之身分向中興商業銀行承德分行（現為聯邦商業
    銀行松江分行概括承受）申請開立戶名為群翌公司、戶號為
    000000000號之支票帳戶。丁○○領得上開2帳戶之支票簿後
    ，即於下開各詐欺集團詐欺行為之前，將該2帳戶之支票簿
    及帳戶之印章，在台灣地區不明地點，交付詐騙集團使用。
(三)、
(1)、王德松（另由台灣新竹地方法院檢察署偵辦中）由上開詐騙
    集團手中取得丁○○所開立之其個人名義之上開世華聯合商
    業銀行大同分行帳戶之支票簿後，先於92年5月至6月間，化
    名「蔡士強」，向文藻文化事業股份有限公司（下稱文藻公
    司）負責人庚○○詐稱欲在新竹市○○路○段163號開設文藻
    美語北門分校，並以丁○○所開立之上開世華聯合商業銀行
    大同分行之支票帳戶之票號AN0000000、面額新台幣（下同
    ）50萬元、發票日期92年6月7日之支票1紙支付權利金而取
    得加盟分校之資格。王德松取得該加盟資格後，旋即在其承
    租之新竹市○○路○段163號懸掛文藻美語北門分校之招牌，
    藉以與共犯謝富雄（另由台灣新竹地方法院檢察署偵辦中）
    共同訛騙供貨廠商，再於92年5月間密集向佾采資訊有限公
    司詐騙電腦設備（價值89萬5千零20元），向互盛股份有限
    公司新竹分公司詐騙投影機2部（價值25萬4千元），向大同
    股份有限公司新竹分公司詐騙電腦設備（價值約133萬元，
    起訴書誤載為2百餘萬元），得手後將上開貨品全數搬走逃
    逸無蹤（大同股份有限公司新竹分公司自新竹市○○路○段
    163號搬回約半數之貨品）（佾采資訊有限公司、互盛股份
    有限公司新竹分公司、大同股份有限公司新竹分公司尚非丁○○所立上開支票帳戶之直接被害人）。庚○○於上開支票
    到期前因已自上開各被詐騙之供貨商得知蔡士強其人甚為可
    疑，乃自行查詢其所收受上開支票之票據信用，得知丁○○
    票主之上開支票帳戶早自92年5月下旬開始大量退票，自知
    其無希望兌現上開支票，而自行向其委託取款之台灣銀行中
    港分行抽回該票認賠。
(2)、邱吳忠（臺灣臺北地方法院檢察署檢察官未經傳訊 甲○○○○○○○○○○○○ ○○○○○○○○與邱吳忠對質即於95年3月6日以94年度
    偵緝字第1949號處分不起訴，案經    甲○○○○   ○○○○○○○○○○○○○○○○提起再議）由上開詐騙集團手中取得丁○○以群翌
    公司名義所開立之上開中興商業銀行承德分行帳戶之支票簿
    後，即於92年2月間，至台北巿撫順街31號8樓之2，連續2次
    向甲○○○○ ○○○○○○○○ ○○○○○○○○詐稱欲購買裸鑽，並開立裙翌
    公司在中興銀行承德分行所開立上開支票帳戶之票號APT000
    0000號、面額20萬元、發票日92年4月11日，及票號APT0000
    000號，面額16萬元、發票日92年4月14日之支票各1紙支付
    貨款，使甲○○○○ ○○○○○○○○  ○○○○○○○○陷於錯誤而交付裸鑽，
    未料上開2紙支票屆期提示均因存款不足遭退票，  甲○○○○○○○○○○○○ ○○○○○○○○始知受騙。
二、案經文藻公司、甲○○○○ ○○○○○○○○ ○○○○○○○○告訴及台北巿政
    府警察局中山分局報請台灣台北地方法院檢察署、新竹縣調
    查站移請台灣新竹地方法院檢察署呈請台灣高等法院檢察署
    令轉臺灣基隆地方法院檢察署檢察官偵查起訴。
    理  由
一、訊據被告丁○○矢口否認上開全部事實，辯稱：伊不曾申設
    翌群公司，亦不曾開立任何支票帳戶，伊僅以打零工維生，
    伊之身分證曾經遺失過，不知是否為他人拿立虛偽開設公司
    並開戶云云。惟查：
(一)、以被告丁○○個人名義及群翌公司（代表人丁○○）所開支
    票帳戶實不止如上開事實欄一(二)所述即：於91年10月22日
    向世華聯合商業銀行大同分行申請開立戶名為丁○○本人、
    戶號為000000000000號之支票帳戶；於91年10月24日，以
    群翌公司代表人丁○○之身分向中興商業銀行承德分行申請
    開立戶名為群翌公司、戶號為000000000號之支票帳戶。另
    尚開立以下3支票帳戶，即：於91年10月24日，以群翌公
    司代表人丁○○之身分向泛亞銀行（現改為寶華銀行）大同
    分行申請開立戶名為群翌公司、戶號為32648號之支票帳戶
    ；於91年10月22日，向上海商業儲蓄銀行申請開立戶名為
    丁○○本人、戶號為00000000000000號之支票帳戶；於91
    年10月23日，以群翌公司代表人丁○○之身分向華僑銀行台
    北分行申請開立戶名為群翌公司、戶號為00000000000號之
    支票帳戶。
(二)、被告自承於89年2月1日設立之中國信託商業銀行帳號000000
    0000000號綜存帳戶、於97年3月17日設立之中華郵政瑞芳四
    腳亭郵局帳號00000000000000號之活存帳戶均為其所親自開
    立，另其於多次於法務部調查局新竹縣調查站、臺灣新竹地
    方法院檢察署、臺灣臺北地方法院檢察署、臺灣基隆地方法
    院檢察署接受訊問時皆有在訊問筆錄上親自簽名，公訴人乃
    以上開二金融機構之開戶資料上及該等訊問筆錄上之被告自
    承之親筆簽名為對照組；另將上海商業儲蓄銀行之戶名為丁○○本人、戶號為00000000000000號之支票帳戶及中興商業
    銀行承德分行之戶名為群翌公司、戶號為000000000號之支
    票帳戶及華僑銀行台北分行之戶名為群翌公司、戶號為0000
    0000000號之支票帳戶之開戶資料上被告否認為其簽名之「
    丁○○」之署押為另一對照組。經送內政部警政署刑事警察
    局鑑驗，該局鑑定結果認為該二對照組之「丁○○」簽名筆
    跡相符，此有該局94年6月3日刑鑑字第0940059819號鑑定書
    1份附卷可稽。
(三)、非惟如是，世華聯合商業銀行大同分行之戶名為丁○○本人
    、戶號為000000000000號之支票帳戶開戶資料上之「丁○○
    」署押亦與前開(二)所示各「丁○○」署押運筆特徵相符，其
    開戶資料所蓋之「丁○○」印文，亦與經鑑定之上海商業儲
    蓄銀行之戶名為丁○○本人、戶號為00000000000000號之支
    票帳戶開戶資料所蓋之「丁○○」印文完全相同。再，以群
    翌公司代表人丁○○之身分向泛亞銀行大同分行申請開立戶
    名為群翌公司、戶號為32648號之支票帳戶開戶資料上之「
    丁○○」署押亦與前開(二)所示各「丁○○」署押運筆特徵相
    符，其開戶資料所蓋之「群翌公司」、「丁○○」印文，亦
    與經鑑定之華僑銀行台北分行之戶名為群翌公司、戶號為00
    000000000號之支票帳戶、中興商業銀行承德分行之戶名為
    群翌公司、戶號為000000000號之支票帳戶開戶資料所蓋之
    「群翌公司」、「丁○○」印文完全相同。復以，上開各「
    丁○○」之署押又與被告在本院各訊問期日、準備程序筆錄
    上之簽名相符。上開各署押筆跡、印文，均有上開(二)所述之
    5本支票帳戶開戶資料、各書面筆錄在卷足憑。由上論述可
    知，上開(二)所述之5本支票帳戶均係被告親自設立。
(四)、依卷附台北市政府商業管理處所檢送之群翌公司設立登記卷
    宗顯示，被告係以90年11月28日補發之國民身分證申請公司
    設立登記，群翌公司於91年10月3日正式設立後，被告始為
    上開(二)所述之5本支票帳戶開戶之動作，而各該開戶資料亦
    顯示被告係同樣以90年11月28日補發之國民身分證申請開戶
    ，遑論被告且以群翌公司代表人之身份申請開立上開3本支
    票帳戶，是群翌公司為被告所親自申設亦無否認之餘地。
(五)、被告以不實資金虛設群翌公司用以向上開3家銀行開立該公
    司名義支票帳戶，其虛設該公司之過程（即如事實欄一(一)所
    載），有台北市商業管理處呈報之該公司申請設立登記全卷
    、板信商業銀行信義分行94年9月9日板信信義分行字第0942
    750039號函及附件在卷足參，再該公司設立後迄今，無任何
    申報各期營業稅之資料，該公司91年度營利事業所得稅未申
    報，核定課稅額僅231元，該公司92年度營利事業所得稅未
    申報，核定課稅額僅19元，該公司93年度營利事業所得稅未
    申報，迄目前尚未核定課稅額，此有財政部台北市國稅局大
    同稽徵所94年9月20日財北國稅大同營業字第0940014536號
    函附卷可參，更可證明群翌公司係被告虛設之事實，其違反
    公司法第九條第一項（公司資本充實原則）即公司應收之股
    款，股東並未實際繳納，而以申請文件表明收足之犯行彰彰
    明甚。
(六)、被告自87年間起即以四處打零工維生，此據其於偵訊時供認
    在案，又其曾於88年1月間，因侵占僱工老闆託其代轉其他
    工人之工薪而經本院於89年8月22日判處拘役70日確定，此
    有該判決及台灣高等法院被告前案紀錄表可憑，再被告均未
    申報91、92年度之綜合所得稅，此有申報，迄目前尚未核定
    課稅額，此有財政部台灣省北區國稅局瑞芳稽徵所94年9月
    13日北區國稅瑞芳一字第0941002142號函及附件可稽，是被
    告自無任何使用支票之必要亦無任何軋付票款之能力。被告
    既無此等能力而大肆開立上開5支票帳戶，嗣並交由他人使
    用，其在交付支票帳戶予他人使用之時，自已具備幫助詐欺
    之犯意甚明。又自上開財政部台灣省北區國稅局瑞芳稽徵所
    94 年9月13日北區國稅瑞芳一字第0941002142號函之附件「
    財政部台灣省北區國稅局綜合所得稅核定通知書91年度未申
    報核定」可知被告有一筆586700之薪資所得，該薪資係向「
    宏機國際科技股份有限公司」（統一編號：00000000），然
    被告以打零工維生，自無該筆薪資所得之可能，被告於審理
    時亦自承從無在「宏機國際科技股份有限公司」上班過，本
    院復查得該公司負責人倪富雄（身分證統一編號：Ｚ0000000
    00號）、董事莊翼鵬（身分證統一編號：Ｚ000000000號）、
    李承璋（身分證統一編號：Ｚ000000000號）、監察人周盛琪
    （身分證統一編號：Ｚ000000000號）均前科累累，此有台灣
    高等法院被告前案紀錄表4份可參，再依卷附財團法人金融
    聯合徵信中心所示之「宏機國際科技股份有限公司」之實收
    資本額高達2千萬元，是檢察官應就倪富雄、莊翼鵬、李承
    璋、周盛琪涉嫌虛設公司（即公司法第九條第一項之罪）、
    開立不實之扣繳憑單以詐術逃漏公司營業稅暨營利事業所得
    稅（偽造文書罪及違反稅捐稽徵法諸罪）之犯行加以偵辦，
    併此敘明。
(七)、本件直接被害人庚○○、甲○○○○ ○○○○○○○○  ○○○○○○○○收受上
    開支票而未能順利取得票款之事實，業據其二人於本院審理
    時證述明確，至佾采資訊有限公司、互盛股份有限公司新竹
    分公司、大同股份有限公司新竹分公司尚非被告所立上開支
    票帳戶之直接被害人，蓋渠等受害之事實係由正犯之詐騙集
    團中之份子王德松、謝富雄所為，且王德松、謝富雄未將被
    告或群翌公司名義之支票交付各該受害公司以抵付貨款或為
    抵押，此在事實欄一(三)(1)中已陳述甚明，是渠等之告訴代表
    人丙○○、己○○、告訴代理人戊○○在警、偵訊中所為受
    害情節之陳述，與被告犯行無涉，被告於本院審理時質疑渠
    等警、偵訊證詞無證據能力，係就與其無關之犯行疑質該等
    人之警、偵訊證詞之證據能力，其之質疑無理由。
    綜上所陳，被告所辯均無非臨訟卸責之詞，不足採信，此外
    ，復有被告、群翌公司名義之支票退票紀錄（法務部票據信
    用資訊連結作業查詢明細表）2份（依該2份退票紀錄顯示被
    告、群翌公司名義之支票共退票高達1億1千2百7拾5萬8千8
    百8拾4元）附卷足稽，本件事證明確，被告上開犯行足堪認
    定。
二、核被告所為，係犯刑法第三十條第一項、第三百四十條之幫
    助常業詐欺取財罪（被害人甲○○○○ ○○○○○○○○  ○○○○○○○○部分
    ）、刑法第三十條第一項、第三百四十條之幫助常業詐欺得
    利罪（被害人庚○○部分）、公司法第九條第一項之公司應
    收之股款，股東並未實際繳納，而以申請文件表明收足罪；
    公訴人雖認被告關於詐欺部分係犯（幫助）普通詐欺得利罪
    ，然蒞庭檢察官已更正為常業詐欺罪，再蒞庭檢察官認被告
    涉犯之常業詐欺部分，係與詐欺集團構成共犯，然本院審酌
    本件並無證據證明被告確有參與詐欺之構成要件行為，其單
    獨提供其開立之支票帳戶予詐欺集團使用，仍僅構成幫助犯
    ，併此敘明。被告係以一幫助行為觸犯幫助常業詐欺取財罪
    、常業幫助詐欺得利罪，為想像競合犯，應依刑法第五十五
    條之規定，從情節較重之幫助詐欺得利罪處斷。被告所犯上
    開各罪又具有方法結果之牽連關係，應依刑法第五十五條之
    規定，從較重之幫助常業詐欺得利罪處斷；公訴人雖未起訴
    被告違反公司法第九條第一項之部分，然該部分既與已起訴
    部分具有牽連犯之裁判上一罪之關係，自在本院得一併審究
    之範圍內。被告係屬幫助犯，應依刑法第三十條第二項之規
    定減輕之。爰審酌被告於本案開立多達5本支票帳戶，其中2
    本已充分證明有本案二直接被害人被詐欺集團詐騙，另外3
    本雖未證明有何直接被害人，然支票在性質上係屬支票工具
    ，若蓄意任行開立支票帳戶又無意軋付票款，則對支票之流
    通及廣大社會大眾之危害既深且鉅（如本案被告所開立之5
    支票帳戶總退票金額高達1億1千2百7拾5萬8千8百8拾4元即
    可知之），矧被告於本案更係先行虛設公司再以公司名義開
    立支票帳戶使一般社會大眾相信公司之資本充實之信用而接
    受票據，危害更屬加巨，犯後態度極端惡劣等一切情狀，量
    處如主文所示之刑。世華聯合商業銀行（現改制為國泰世華
    商業銀行）大同分行之戶名為丁○○、戶號為000000000000
    號之支票帳戶及中興商業銀行承德分行（現為聯邦商業銀行
    松江分行概括承受）之戶名為群翌實業有限公司、戶號為
    000000000號之支票帳戶之所有尚未交付他人之支票、帳戶
    印章（「丁○○」印章貳枚、「群翌實業有限公司」印章壹
    枚）、存簿貳本，均係被告所有，供其犯罪所用之工具，雖
    未扣案，仍未證明已滅失，審諸該等物品之流通危害社會甚
    鉅，爰依刑法第三十八條第一項第二款之規定宣告沒收。
三、蒞庭檢察官另追加：除起訴書所載外，被告丁○○尚開立以
    下3支票帳戶，即：於91年10月24日，以群翌公司代表人
    丁○○之身分向泛亞銀行大同分行申請開立戶名為群翌公司
    、戶號為32648號之支票帳戶；於91年10月22日，向上海
    商業儲蓄銀行申請開立戶名為丁○○本人、戶號為00000000
    000000號之支票帳戶；於91年10月23日，以群翌公司代表
    人丁○○之身分向華僑銀行台北分行申請開立戶名為群翌公
    司、戶號為00000000000號之支票帳戶，而據退票紀錄顯示
    該等支票均大量、大額退票，被告對於該等退票部分及被告
    在起訴書所載之2支票帳戶，除被害人庚○○、    甲○○○○○○○○○○○○  ○○○○○○○○所收受之支票外之退票部分，亦涉犯常
    業詐欺罪嫌等語。按犯罪事實應依證據認定之，無證據不得
    推定其犯罪事實，刑事訴訟法第一百五十四條第二項定有明
    文。又認定不利於被告之事實，須依積極證據，苟積極證據
    不足為不利於被告事實之認定時，即應為有利於被告之認定
    ，更不必有何有利之證據，最高法院三十年上字第八一六號
    著有判例可資參照。經核，本院窮盡職權調查之能事，除本
    件直接被害人庚○○、甲○○○○ ○○○○○○○○  ○○○○○○○○外，尚未
    能查得此部分之直接被害人，至本院所職權查得之諸多軋票
    之人，均僅係最後執票人，並無證據顯示交付支票予渠等之
    人即係本案之共犯詐騙集團，故被告雖開立多達5個支票帳
    戶，危害甚鉅，仍然無法就此部分算入其之幫助常業詐欺犯
    行內。此外，復查無其他積極證據，足以證明被告有何公訴
    人所指前開此一部分犯行，被告此部分之犯罪尚屬不能證明
    ，衡諸首開法條及判例要旨，本應依法諭知無罪之判決，然
    若果成罪，則與前開論罪部分具有實質上及裁判上一罪之關
    係，自不另為無罪之諭知。另公訴意旨又稱詐騙集團之王德
    松有以文藻美語北門分校之名義詐騙耀德公司約2百餘萬元
    之各項設備云云，亦涉犯常業詐欺罪嫌，然本院遍觀全卷，
    並無耀德公司之任何人員曾出面作被害筆錄，公訴人該部分
    指訴即無成立之餘地，被告此部分之犯罪亦屬不能證明，揆
    諸上開說明，本應依法諭知無罪之判決，惟公訴人認此部分
    與前開常業詐欺罪有實質上一罪之關係，此部分爰併不另為
    無罪之諭知。
據上論斷，應依刑事訴訟法第二百九十九條第一項前段，公司法
第九條第一項，刑法第三十條第一項前段、第三百四十條、第五
十五條、第三十條第二項、第三十八條第一項第二款，判決如主
文。
本案經檢察官乙○○到庭執行職務
中    華    民    國    95    年    4     月    28    日
                  刑事第四庭審判長法    官  鄭景文
                                  法    官  王美婷
                                  法    官  曾雨明
以上正本證明與原本無異。
對於本件判決如有不服，應於收受送達後10日內，向本院提出上
訴書狀，上訴於臺灣高等法院。
中    華    民    國    95    年    5     月    8     日
                                  書 記 官  王靜敏
附錄論罪法條：
中華民國刑法第340條：
以犯第 339 條之罪為常業者，處 1 年以上 7 年以下有期徒刑，
得併科5萬元以下罰金。


司法院資訊處製作；財團法人民間司法改革基金會備份。
